【裁判字號】    98,上易,985
【裁判日期】    980625
【裁判案由】    妨害自由
【裁判全文】
臺灣高等法院刑事判決                 98年度上易字第985號
上  訴  人  臺灣板橋地方法院檢察署檢察官
被      告  丙○○（原名謝榮進）
被      告  乙○○（原名廖正智）
                    （現因另案於臺灣嘉義監獄執行中）
上列上訴人因被告妨害自由案件，不服臺灣板橋地方法院97年度
易字第3302號，中華民國98年2 月20日第一審判決（起訴案號：
臺灣板橋地方法院檢察署97年度偵字第5214號），提起上訴，本
院判決如下：
    主  文
上訴駁回。
    理  由
一、公訴意旨略以：被告丙○○與丁○○前為夫妻，丁○○並為
    臺北縣三重市○○街100 號圓圓影音光碟出租店（下稱圓圓
    影音店）之負責人，嗣因丁○○無法兼顧該出租店之經營，
    委由被告丙○○處理頂讓該出租店事宜，被告丙○○乃於民
    國96年8 月1 日與告訴人甲○○簽訂頂讓書，以新臺幣（下
    同）50萬元之價格，將圓圓影音光碟出租店頂讓予告訴人甲○○，並於同日清點移交完畢。詎被告丙○○明知上開出租
    店內所有軟、硬體設施、營業設備、生財器具等均已頂讓予
    告訴人甲○○，竟與被告乙○○、共犯曾韋閎（另案通緝中
    ）、何奇典（業由台灣板橋地方法院於97年12月18日另以97
    年度易字第2585號判決無罪，檢察官不服提起上訴，目前由
    本院法股審理中）及真實姓名年籍不詳之成年男子，共同基
    於以強暴、脅迫手段妨害他人行使權利之犯意聯絡，於96年
    10月26日晚間9時17分許，駕駛車牌號碼分別為0629-QW號、
    0136-QG號、6955-QT號之自用小客車，前往圓圓影音店上址
    ，以強行取走放置於圓圓影音出租店內之布袋戲偶16尊之方
    式，妨害甲○○行使權利。因認被告2人與曾韋閎、何奇典
    及該真實姓名年籍不詳之成年男子共同涉犯刑法第304條第1
    項（聲請簡易判決處刑書誤載為第304條）之強制罪嫌云云
    。
二、按犯罪事實應依證據認定之，無證據不得認定犯罪事實，又
    不能證明被告犯罪者，應諭知無罪之判決，刑事訴訟法第15
    4條第2項、第301條第1項分別定有明文。次按認定犯罪事實
    所憑之證據，雖不以直接證據為限，間接證據亦包括在內；
    然無論直接或間接證據，其為訴訟上之證明，須於通常一般
    之人均不致於有所懷疑，而得確信其為真實之程度者，始得
    據為有罪之認定，倘其證明尚未達到此一程度，而有合理性
    懷疑之存在，無從為有罪之確信時，自應為被告無罪之判決
    ，況刑事訴訟法第161條第1項規定檢察官就被告犯罪事實，
    應負舉證責任，並指出證明之方法，因此，檢察官對於起訴
    之犯罪事實，應負提出證據及說服之實質舉證責任，倘其所
    提出之證據，不足為被告有罪之積極證明，或其指出證明之
    方法，無從說服法院以形成被告有罪之心證，基於無罪推定
    之原則，自亦應為被告無罪之諭知，最高法院76年度臺上字
    第4986號、92年度臺上字第128號判例意旨亦可參照。再按
    告訴人之告訴，係以使被告受刑事訴追為目的，是其陳述是
    否與事實相符，仍應調查其他證據以資審認。又被害人之陳
    述如無瑕疵，且就其他方面調查又與事實相符，固足採為科
    刑之基礎，倘其陳述尚有瑕疵，則在未究明前，遽採為論罪
    科刑之根據，即難認為適法。（最高法院61年度台上字第30
    99號判例意旨、83年度台上字第989號判決意旨參照）另按
    刑法第304條之以脅迫妨害人行使權利罪，須以加害或以加
    害之旨通知他人而使人心生畏懼，以影響其意思決定之自由
    ，為其成立要件（最高法院71年度台非字第8號判決意旨參
    照）
三、再按被告以外之人於審判外之言詞或書面陳述，除法律有規
    定者外，不得作為證據，刑事訴訟法第159 條第1 項定有明
    文。而本案證人即告訴人甲○○於警詢時之陳述，及證人即
    共犯何奇典、曾韋閎於檢察官偵查中具結所為之陳述，雖均
    係被告以外之人於審判外之陳述，惟被告2 人及公訴人於本
    院準備程序及審判期日時均表示同意作為證據而不予爭執，
    且迄至言詞辯論終結前亦未再聲明異議，本院審酌下列證據
    資料作成之情況，查無違法取證之情形，認應係出於其自由
    意志，具有可信性，並無不適宜作為證據之情形，依刑事訴
    訟法第159 條之5 規定認具有證據能力。另證人甲○○於本
    院97年度易字第2585號另案審判期日中具結向法官所為之陳
    述，雖亦係被告以外之人於審判外之陳述，惟係於審判外向
    法官所為之陳述，且業經被告2 人及公訴人於審判程序同意
    作為證據，依同法第159 條之1 第1 項之規定，亦得為證據
    。
四、公訴人認被告丙○○、乙○○2 人均涉犯上揭強制罪嫌，無
    非係以被告2 人於警詢、偵查中之陳述，證人即告訴人甲○○於警詢及偵查中之證述，證人丁○○於偵查中之證述及頂
    讓書乙紙為其論據。
五、惟訊據被告丙○○、乙○○固坦承確有與曾韋閎、何奇典及
    另一真實姓名年籍不詳之成年男子等人，於96年10月26日晚
    間9 時17分許，前往圓圓影音店搬取布袋戲偶之事實，惟堅
    詞否認有何強制犯行，被告丙○○辯稱：伊與丁○○於96年
    10月5 日即已離婚，丁○○未經伊同意擅自將圓圓影音店轉
    讓給告訴人，伊事前完全不知情，依據伊與巨邦公司之加盟
    專櫃合約書之規定，伊擁有店內木偶之所有權，伊後來雖曾
    就頂讓圓圓影音店之事與告訴人協調，但告訴人受讓圓圓影
    音店之權利，並未包括店內陳列之木偶在內，且伊至圓圓影
    音光碟出租店載運布袋戲偶前，曾於當日下午事先以電話與
    甲○○取得聯繫，甲○○並未反對，於搬運木偶時，甲○○
    有給伊木偶櫃的鑰匙，且有拿箱子給伊放置木偶，甲○○當
    場並未異議，又所拿走之木偶僅有10尊，並非公訴意旨所稱
    16尊等語；被告乙○○辯稱：伊係受丙○○請託協助載運布
    袋戲偶，戲偶數量僅有10尊而已等語。
六、經查：
（一）被告丙○○、乙○○2 人於96年10月26日晚間9 時17分許
      ，與曾韋閎、何奇典及某不詳姓名年籍之成年男子共5 人
      ，分乘車牌號碼0629-QW 號、0136-QG 號及6955-QT 號自
      用小客車，前往臺北縣三重市○○街100 號其前妻丁○○
      頂讓與甲○○經營之圓圓影音店，取走布袋戲偶數尊之事
      實，業據證人即告訴人甲○○於原審審理時證述綦詳，該
      頂讓事實，並經證人丁○○於偵查中證述明確，復有頂讓
      書乙紙在卷可稽，此部分事實應堪認定。
（二）證人即告訴人甲○○於原審97年度易字第2585號另案審理
      何奇典被訴妨害自由案件時具結證稱：「（問：96年10月
      26日下午丙○○是否電話通知你晚上要去搬木偶？）...
      我有印象有人通知我要搬木偶... 。」等語（見原審審理
      卷第99頁）。復觀諸被告丙○○於原審98年2 月4 日審判
      期日提出之亞太電信電信服務費收據，丙○○所使用之00
      00000000號行動電話（登記使用人為廖幸祝）於96年10月
      26日下午6 時16分、6 時36分及8 時49分許，均曾有撥打
      電話至甲○○所使用之00-00000000號室內電話，通話時
      間分別為48秒、17分25秒及1分29秒，有上開收據乙紙附
      卷可稽，可見被告丙○○辯稱：伊曾於當日下午事先與甲○○取得聯繫，告知將前往搬取布袋戲偶等情，信而有徵
      ，應非子虛。若被告等主觀上意圖以不法手段牟取不當利
      益，衡情當會以迅雷不及掩耳之手法，至告訴人無從事先
      預防阻止，方能達成所擬設之不法目的，應無事先以電話
      通知告訴人之理。
（三）至被告等前去圓圓影音店搬運木偶之際，是否有對告訴人
      以加害或以加害之旨通知他人而使人心生畏懼，以影響其
      意思決定之自由一節。經查證人甲○○於原審審理時雖證
      稱：「因為他們人多，我只有口頭阻止... 」、「... 我
      有跟他（丙○○）講木偶是我的，你這樣搬會犯法... 。
      」等語（見原審97年12月10日審判筆錄第8 頁）。然查被
      告丙○○辯稱：伊至圓圓影音光碟出租店載運布袋戲偶時
      ，甲○○有給伊木偶櫃的鑰匙，且有拿箱子給伊放置木偶
      等語，有如前述。參酌另案被告曾韋閎（即97年度易字第
      2585號案件）於偵查中經檢察官訊問時具結證稱：「...
      當時去的人有5 人，包括我、丙○○跟何奇典，到圓圓影
      音店後，丙○○先跟老闆去裡面說話，他們說完之後，丙○○出來要我們幫忙將布袋戲偶裝箱，過程中告訴人甲○○完全沒有出來阻止我們，因為畢竟這個事情是丙○○自
      己的私事跟我無關，我也犯不著為了他去犯罪... 」等語
      （見原審審理卷第73頁），及上述另案被告何奇典於偵查
      中經檢察官訊問時亦具結證稱：「... 丙○○跟我說布袋
      戲偶是他的，要我去幫忙搬，過程中告訴人甲○○都沒有
      阻止我們搬布袋戲偶... 」等語（見原審審理卷第74頁）
      ，與證人即當時在場之圓圓影音光碟店會員戊○○於原審
      審理時具結證稱：「... 我當天是去跟甲○○聊天，當天
      我去的時候看到丙○○在那邊搬戲偶」、「（問：你有無
      看到甲○○有無拿箱子給丙○○？）有的。他有拿1 個箱
      子給丙○○，是2 個木偶放1 箱... 」、「（問：你有看
      到甲○○拿箱子給丙○○？）是的，甲○○進去儲藏室拿
      出來的，我是看到他拿1 個，該箱子約有證人發言台的寬
      度小一些、長度相同」、「（問：你有無看到甲○○有拿
      木偶櫃子的鑰匙交給丙○○嗎？）有的」、「一開始我去
      店內甲○○跟我講說，丙○○有打電話來說，等一下他會
      來搬木偶，後來丙○○就來了，當天丙○○跟甲○○講那
      些木偶是他的，後來甲○○就去拿箱子給他放」、「（問
      ：你有看到甲○○將鑰匙交給丙○○？）有的。丙○○向
      甲○○說這些木偶是我的，甲○○就從櫃檯抽屜拿出鑰匙
      給丙○○，當時我是站在櫃檯外面」等語（見原審97年12
      月10日審判筆錄第13至15頁），互核上揭曾韋閎、何奇典
      及戊○○3 人之證詞，均無二致。且查公訴人所指訴之共
      犯何奇典經原審另案97年度易字第2585號審理結果，亦認
      定公訴人所提事證，尚不足使所指被告何奇典與丙○○等
      人以強暴、脅迫妨害人行使權利之犯罪事實，達於通常一
      般之人均無所懷疑，而得確信為真實之程度，爰於97年12
      月18日諭知被告何奇典無罪，此有該判決在卷足憑（本院
      卷第18頁至第51頁）。是以，於被告等前去圓圓影音店搬
      運布袋戲偶之際當時在場之人，既均未見到甲○○有何表
      示反對或阻止之言語、動作，且甲○○又有拿箱子供被告
      丙○○等人放置戲偶，可見甲○○當時是否確實有為反對
      之意思表示，顯已令人懷疑，遑論並無證據足資證明被告
      等有施以強暴或脅迫之手段。
（四）況證人戊○○於原審審理時復具結證稱：「（問：當天你
      有覺得甲○○很害怕，或是有與丙○○發生爭執的事？）
      甲○○當天沒有什麼異狀」、「（問：後來進來的2 人他
      們作何事？）他們沒有講話，就在櫃檯裡木偶前面看木偶
      」等語（見同上審判筆錄第14至16頁）。而證人甲○○於
      警詢、原審97年度易字第2585號另案審理時及本案原審審
      理時分別證稱：「... 當時其中1 名男子站在櫃檯前令我
      心生畏懼，因此便任由他們將戲偶搬走離去」、「他們並
      未對我暴力脅迫，我沒看見他們是否持有器械，他們亦無
      對我口語恐嚇... 」（見臺灣板橋地方法院檢察署97年度
      偵字第5214號偵查卷宗第20、21頁）、「（問：你稱有1
      人站在櫃檯前，你心生畏懼，為何如此？）因為他站的姿
      勢，雙手交叉胸前，我怕他有藏東西，當時左右各站了1
      個人，但不是在庭被告（指何奇典）」（見原審審理卷第
      97 頁） 、「（問：除了丙○○之外，其他4 個人做何事
      ？）有2 個人站在我櫃檯前面看著我」（見原審97年12月
      10日審判筆錄第10頁）。凡此，益徵被告丙○○、乙○○
      等人在圓圓影音店，並無任何強暴、脅迫之舉動，僅應告
      訴人主觀上自行臆斷若阻止被告等搬運木偶將遭受不利之
      對待而已。此外，縱認甲○○因見有陪同丙○○前來之人
      站立於其櫃檯前面，而自認已受監控、心生畏懼，始任令
      被告等人搬取布袋戲偶之情形，亦難因此即遽認被告等人
      有對其施以強暴、脅迫之強制行為。
（五）綜核上情，被告丙○○邀集被告乙○○、另案被告曾韋閎
      、何奇典及某真實姓名年籍不詳之成年男子等人，於前往
      圓圓影音店之前，丙○○既已事先以電話與告訴人聯繫，
      伊等於搬取木偶之際，曾與搬運木偶之事與告訴人交談，
      亦未遭告訴人當場制止，被告等更無對告訴人施以強暴、
      脅迫之手段，自非得以告訴人個人片面之感受，而遽指被
      告等人有以強暴、脅迫妨害他人行使權利之犯意及行為至
      明。
七、綜上所述，本案依上揭證據，尚不足使公訴人所指被告2 人
    與曾韋閎、何奇典等人以強暴、脅迫妨害人行使權利之犯罪
    事實，達於通常一般之人均無所懷疑，而得確信為真實之程
    度，復無其他積極證據足資證明被告2 人確有何強制犯行。
    本案不能證明被告2 人犯罪。原審經詳細調查及審理後，本
    諸前揭法條規定及判例意旨，分別為被告丙○○、乙○○2
    人無罪判決之諭知。經核於法並無違誤，應予維持。公訴人
    不察，未綜觀上開行為情境，已經原審於判決理由欄中論敘
    說明甚詳，猶執告訴人個人片面之感受為由提起上訴，指稱
    告訴人確遭受強暴脅迫，以及與本案爭點研判毫無關連之被
    告何以夥同4 名彪形大漢同往等語，指原審判決被告無罪，
    有所不當，為無理由，應予駁回。
八、至本案經被告搬取木偶之實際數量究為幾尊，以及該批木偶
    究應歸孰人所有等節，容應另循民事訴訟途徑謀求解決，始
    為正辦，併此敘明。
據上論斷，應依刑事訴訟法第368條，判決如主文。
本案經檢察官曾忠己到庭執行職務。
中    華    民    國    98    年    6     月    25    日
                  刑事第九庭審判長法  官  陳貽男
                                  法  官  何信慶
                                  法  官  周盈文
以上正本證明與原本無異。
不得上訴。
                                  書記官  張郁琳
中    華    民    國    98    年    6     月    25    日


司法院資訊處製作；財團法人民間司法改革基金會備份。
